臺灣高雄地方法院刑事判決　　　　　　　94年度易字第1141號
公　訴　人　臺灣高雄地方法院檢察署檢察官
被　　　告　乙○○
上列被告因妨害兵役案件，經檢察官聲請簡易判決處刑（93年度
偵字第21310 號），本院認為不宜簡易判決處刑，改依通常程序
審理後，判決如下︰
    主  文
乙○○無罪。
    理  由
一、公訴意旨略以：被告乙○○係後備軍人，原居住於高雄市○
    ○區○○里○○街一巷16號7 樓之戶籍地址，竟意圖避免教
    育召集，於92年間遷移居住處所，無故不依規定申報，致高
    雄事後備司令部發布指定被告乙○○應於93年9 月22日上午
    8 時至高雄市○○○路1400之1 楠梓營區報到之點閱召集令
    ，經高市政府左營分局啟文派出所員警分別於93年9 月14日
    及同月21日，前往遞送上揭點閱召集令，均無法送達，始查
    獲上情，因認被告乙○○係違反妨害兵役治罪條例第10條第
    3 項、第1 項第3 款之罪，應依同條例第6 條第2 項論處云
    云。
二、按犯罪事實應依證據認定之，無證據不得推定其犯罪事實；
    不能證明被告犯罪者，應諭知無罪之判決，刑事訴訟法第15
    4 條第2 項、第301 條第1 項定有明文。又按刑法之故意，
    係指認識犯罪之構成事實，且進而決定為其行為之意思；其
    中決定為其行為之意思，皆有一定之遠因，即「動機」，通
    常動機與犯罪之成立無關，或以之為科刑時應予審酌之事項
    、或為減刑之要件、或為加重之要件，然於特殊之犯罪，若
    以之為主觀不法構成要件之構成要素者，如刑法分則中規定
    以「意圖」為成立要件之罪，法律既明定為犯罪構成要件，
    則動機已成犯罪內容之一部分，不得再視為一般之動機，故
    目的犯（意圖犯）在主觀上除須具備故意之構成要件外，尚
    須具備法定之不法意圖，否則其犯罪即無以成立（最高法院
    93年台上字第4798號判決參照）；另按「本件公訴意旨認被
    告涉犯妨害兵役治罪條例之罪，已於91年6 月26日修正，並
    自同年月28日起施行之妨害兵役治罪條例第10條第1 項增訂
    『意圖避免召集處理』之構成要件，同法條第3 項則規定：
    『後備軍人犯第一項之罪，．．致使召集令無法送達者，以
    意圖避免召集論；分別依第5 條或第6 條科刑』，是其罪之
    構成，自亦以有避免召集處理之意圖為主觀要件甚明。顯然
    修正後妨害兵役治罪條例第10條第3 項、第1 項第3 款之罪
    係屬刑事法上之目的犯，倘行為人並無避免召集處理之意圖
    ，即不得遽以該罪相繩」，最高法院92年度台非字第404 號
    判決意旨可資參照。再本次修法之所以規定行為人之主觀要
    件，立法者係考量人民遷移住居所之原因不一，並非均係基
    於逃避兵役召集之故，若因單純遷移住居所未申報，導致召
    集令無法送達而未前往報到，因此觸犯法律，有犯罪前科，
    將使人民輕易入罪，故立法者審酌民情，有意將此部分除罪
    化，而將行為人之主觀要件予以明定，是本案仍應審酌行為
    人是否具有「意圖避免召集處理」之主觀犯意，本案仍應由
    檢察官對於行為人是否具有『意圖避免召集處理』之主觀犯
    意，指出證明之方法（民國93年11月25日臺灣高等法院暨所
    屬法院座談會刑事類第15號、92年11月26日臺灣高等法院暨
    所屬法院座談會刑事類提案第20號參照）。蓋妨害兵役治罪
    條例第6 條第2 項係以「意圖避免點閱召集」為構成要件，
    其「意圖」乃避免點閱召集之特定意圖，同條例第10條第1
    項意圖則係避免任一種或數種召集均屬之，故行為人若未依
    規定申報遷移之新住處，而係出於避免任何召集或某一教育
    召集以外之召集，致點閱召集令無法送達，依第10條第3 項
    即可以意圖避免（點閱）召集論，而依同條例第6 條第2 項
    科刑，而無庸另行證明第6 條第2 項之避免點閱召集之特定
    意圖，此為第10條第3 項立法意旨及實益之所在，故第10條
    第3 項之「以意圖避免召集論；分別依第5 條或第6 條科刑
    」之「意圖」應係指第5 條、第6 條針對特定召集加以避免
    之意圖，與同條第1 項之「意圖」未限於針對何種召集之情
    形自有不同，故第10條第3 項之適用自應以犯同條第1 項之
    罪即有該第1 項之避免召集的意圖為要件，二者間並無循環
    論斷之問題，要難以此條例第10條第3 項有「以意圖避免召
    集論」之用語，即逕解為不以具備避免召集之主觀意圖為必
    要。
三、公訴意旨認被告乙○○涉有上開違反妨害兵役治罪條例犯行
    ，係以高雄市後備司令部所發點閱召集令、召集令交付通知
    書、團管區司令部列管後備軍人行方不明移送法辦年籍表、
    移送書各1 份及照片4 張在卷可參。
四、訊據被告乙○○堅決否認有何違反妨害兵役治罪條例之犯行
    ，辯稱：「我於92年11月搬移原來戶籍地高雄市○○區○○
    里○○街1 巷16號7 樓租屋處。當時是因為我在台南找到工
    作，才會搬到台南市○區○○路一段401 號11樓之5 租屋居
    住，因房東吳若綺不同意我遷入戶籍，我不知如何在該處設
    籍，才沒有遷戶籍。我目前設籍處台南縣永康市○○街102
    巷88號9 樓之1 是於94年4 月間承租，房東同意我設籍，我
    於94年6 月6 日就去辦理遷移戶籍。我並無逃避兵役之意圖
    」等語，經查：
  (一)被告為高雄市後備司令部列管之後備軍人，上開高雄市後備
    司令部發布指定被告蕭志弘應於93年9 月22日上午8 時至高
    雄市○○○路1400之1 楠梓營區報到之精誠9417—1 號點閱
    令，經警員於93年9 月14日及同月21日二度送達，無法依其
    高雄市○○區○○里○○街一巷16號7 樓戶籍地址送達之事
    實，為被告所坦承，並有點閱召集令、點閱召集令召集交付
    通知書、高雄市後備司令部列管後備軍人未按戶籍地居住申
    報戶籍遷出調查表各1紙、照片4張在卷可證。
  (二)被告原住在戶籍地高雄市○○區○○里○○街一巷16號7 樓
    ，嗣於92年11月間因工作關係，而搬離上開戶籍地，遷移至
    台南市居住，然未遷移戶籍等情，亦據被告供承不諱，核與
    證人楊榮華證述相符。按後備軍人依前條所定管理事項，應
    有下列各項之義務：戶籍遷出遷入或住址變更申報；後備軍
    人如有異動事項，應依相關戶籍法規向主管單位申報異動登
    記，同一戶籍管轄區域住址變更者，應逕向戶籍地戶政事務
    所辦理住址變更登記，由戶籍管轄區域遷往其他戶籍管轄區
    域者，應逕向遷入地戶政事務所辦理戶籍遷入登記，後備軍
    人管理規則第7 條第2 款、第15條、第16條定有明文。本件
    被告係後備軍人，應知隨時有受點閱召集之可能及其具有申
    報住居所義務之認知，竟遷移住居所，未依規定申報，堪認
    被告具有依兵役法規定其有受點閱召集之義務而未申報，無
    故不依規定申報之客觀行為及主觀故意。
  (三)惟按妨害兵役治罪條例第10條第1 項所謂「意圖避免召集處
    理」係指被告不申報遷移居住處所乃以避免召集處理為積極
    目的，亦即將此「意圖」明定為主觀犯罪構成要件，此與刑
    法上之犯罪故意乃單純指行為及結果故意者不同。是被告是
    否有「意圖避免召集處理」之主觀不法意圖，仍應有積極證
    據證明始得認定之。後備軍人遷移住所未依規定申報，出於
    「避免召集」意圖以外如避債者、避仇者、至外地工作、生
    性疏懶所在多有，並非明知有此申報義務，而未依規定申報
    ，即可逕認其係以避免召集為不申報之積極目的，尚難僅以
    客觀上於相當期間未據實遷移戶籍，均推認主觀上出於「避
    免召集處理」之意圖。被告自承工作關係遷移住處，因新房
    東不同意設籍，且其本身亦未注意，才疏未遷戶籍等語，核
    與證人楊榮華證述：「被告原本住在高雄左營區○○街處，
    92年11月間被告因在高雄找不到工作，搬到台南，至台南市
    傑豹汽車美容公司上班，他是為到台南找工作才搬離高雄，
    他先暫住在我家約一個多月後搬出去租屋居住，並離職到台
    南市某KTV 上班。」等語（見本院94年6 月27日訊問筆錄）
    ，及證人陳浩銘證述：「我與被告是同事，於93年6 月間被
    告至台南市○○路大丸柏青哥店上班認識，被告自93年6 月
    至9 月間間均住在台南市○○路與成功路附近的被告承租的
    房子，被告以前住高雄，認識他後，他就在台南工作。被告
    沒有收到點召令，被告沒有要逃避兵役的意思，是有天警察
    來公司找被告說他因兵役案被通緝他才知道有被點召。」等
    語明確（見本院94年7 月26日審理筆錄），是被告辯稱：伊
    因工作關係搬離住處，因為台南之新房東不願其設籍，且自
    身疏失未辦戶籍遷移，並不是故意逃避召集才未依規定申報
    住居所等語，與事實相符，且未違常情，應可採信。
四、綜上所述，被告辯解堪可採信。公訴人所舉之證據尚不足認
    定被告確係出於「意圖避免召集處理」而無故不依規定申報
    遷移居住處所，致本件教育召集令無法送達。此外，復查無
    其他積極證據，足認被告有公訴人所指之妨害兵役治罪條例
    第10條第3 項、第1 項第3 款後備軍人居住處所遷移，無故
    不依規定申報，致使召集令無法送達之犯行，揆諸上開規定
    ，應認被告犯罪不能證明，依法應諭知無罪之判決。
據上論斷，應依刑事訴訟法第452 條、第301 條第1 項，判決如
主文。
本案經檢察官甲○○到庭執行職務。
中　　華　　民　　國　　94　　年　　7 　　月　　29　　日
                  刑事第十六庭  審判長法　官  施柏宏
                                      法  官  洪能超
                                      法  官  陳億芳
以上證明與原本無異。
如不服本判決，應於送達後10日內，向本院提出上訴狀。
中　　華　　民　　國　　94　　年　　8 　　月　　3 　　日
                                      書記官  林國龍
